【裁判字號】    90,簡上,665
【裁判日期】    920325
【裁判案由】    返還訂金
【裁判全文】
臺灣臺北地方法院民事判決  九十年度簡上字第六六五號
    上  訴  人  欣業永開發股份有限公司
    即附帶被上訴人
    法定代理人  甲○○
    訴訟代理人  謝家健  律師
    被上訴人    乙○○        .
    即附帶上訴人
右當事人間請求返還訂金事件，上訴人對於中華民國九十年七月十二日本院台北簡易
庭八十九年北簡字第一二四三三號第一審判決提起上訴，附帶上訴人並提起附帶上訴
，本院判決如左：
    主      文
原判決關於命上訴人給付超過新台幣萬元及自民國八十九年五月二十日起至清償日
止，按週年利率百分之五計算之利息，並命上訴人負擔訴訟費用之裁判廢棄。
右開廢棄部分，被上訴人在第一審之訴駁回。
其餘上訴駁回。
附帶上訴駁回。
第一審訴訟費用關於命上訴人負擔部分，及第二審訴訟費用關於上訴部分，由上訴人
負擔四分之一，餘由被上訴人負擔。第二審訴訟費用關於附帶上訴部分，由附帶上訴
人負擔。
    事實及理由
壹、程序方面：本件被上訴人即附帶上訴人未於言詞辯論期日到場，核無民事訴訟法
    第三百八十六條所列各款情形，爰依上訴人即附帶被上訴人之聲請，由其一造辯
    論而為判決。
貳、實體方面：
  一本件被上訴人即附帶上訴人起訴主張：伊以總價新台幣（下同）一百三十萬元向
    上訴人即附帶被上訴人購買門牌號碼台北縣中和市○○路四三三號十樓之十二房
    屋（以下簡稱系爭房屋），現因買賣契約業已解約，為此請求上訴人即附帶被上
    訴人應返還伊所給付之買賣價金二十七萬五千元，及自民國八十七年十月十一日
    起至清償日止，按週年利率百分之六計算之利息，原審就被上訴人即附帶上訴人
    請求判決給付十四萬五千元及自八十九年五月二十日起至清償日止，按週年利率
    百分之五計算之利息部分，判決被上訴人即附帶上訴人勝訴，上訴人不服，提起
    上訴，被上訴人於本院答辯聲明：上訴駁回，復於本院審理中被上訴人即附帶上
    訴人請求上訴人即附帶被上訴人應再給付伊十三萬元，為此請求判決：(一)駁回上
    訴，第二審訴訟費用由上訴人負擔。(二)原判決駁回附帶上訴人後開請求部分廢棄
    。(三)附帶被上訴人應再給付附帶上訴人十三萬元及按原判決主文第一項後段計算
    之利息（被上訴人並未就原審有關法定遲延利息超過百分之五計算及自八十九年
    五月二十日之前起算利息部分聲明附帶上訴。）
  二上訴人即附帶被上訴人則以：本件買賣契約係因被上訴人即附帶上訴人違約在先
    ，業經伊解除該契約，依約沒收訂金，惟伊僅收取價金二十二萬五千元，再者契
    約中違約金之約定，並無顯失公平之處，本件違約金數額雖逾系爭房地總價百分
    之十，原審竟未經依被上訴人之請求而逕為依職權酌減，自有未洽，又依財政部
    訂頒八十七年營利事業同業利潤標準不動產買賣淨利率亦達百分之十七，自得依
    其標準計算參考為上訴人之損失，是本件買賣總價一百三十萬元，被上訴人僅給
    付二十二萬五千元作為違約金，亦難謂有何過高或應予酌減之情形等語置辯，並
    於本院上訴聲明：(一)原判決不利上訴人部分廢棄。(二)右廢棄部分被上訴人第一審
    之訴及其假執行之聲請均駁回。(三)駁回被上訴人之附帶上訴，第二審訴訟費用由
    附帶上訴人負擔。
  三查兩造於八十七年十一月十一日簽訂之系爭房屋買賣契約，買賣總價為一百三十
    萬元，第一期款為二十六萬元，餘款一百零四萬元係向銀行以貸款核撥給付，而
    被上訴人於八十七年十一月十八日給付簽約金二十二萬五千元，嗣上訴人以被上
    訴人逾期遲未給付尾款及未向銀行辦理貸款為由，於八十八年五月十二日以存證
    信函催告被上訴人履約，並於八十八年五月二十八日再以存證信函，解除兩造間
    之系爭買賣契約，旋經上訴人另案對被上訴人提起確認買賣關係不存在訴訟，業
    經本院以八十八年度訴字第三五三九號民事判決，確認兩造間八十七年十一月十
    一日所訂系爭房屋買賣契約關係不存在確定等情，為兩造所不爭執，並有系爭房
    屋買賣契約書、統一發票二紙、前揭民事判決書等影本在卷可稽，足認系爭房屋
    買賣契約業經合法解除乙節，洵堪採認，是本件應予審究兩造間之爭點厥為(一)被
    上訴人於契約解除前所已支付之價金總額應為若干？(二)原判決關於違約金酌減之
    判斷是否適當？分述如下：
    (一)被上訴人於契約解除前所已支付之價金總額應為若干：
      (1)依被上訴人所提出之「依德房屋」八十七年十一月十日斡旋金收據記載：「
        總價欄：壹佰參拾萬元。斡旋金欄（業經被上訴人刪除更改為訂金欄）伍萬
        元。約定事項條款：：上項房屋總價若賣方或承租方同意，本「斡旋金」視
        同訂金，賣方或承租不賣或不租訂金加倍退還：：成交買方或租方支付五萬
        元服務費於簽約時乙次付清：：業務承辦人欄：胡芝瑜：：客戶簽章欄：乙
        ○○。」等內容觀諸，可徵當初被上訴人係透過「依德房屋」胡芝瑜仲介向
        被上訴人購買系爭房屋，且於八十七年十一月十日交付五萬元作為買賣之訂
        金，亦即該五萬元已因買賣契約成立，而為訂金之一部，而買方即被上訴人
        應於簽約時應支付服務費五萬元予仲介人，至為灼明。
      (2)被上訴人主張交付之價金為二十七萬五千元等情，為上訴人所否認，查證人
        即當初「依德房屋」之業務人員胡芝瑜（原名胡淑蘭）證述：「蘇小姐（即
        被上訴人）當時看了被告（即上訴人）的房子以後，透過我幫他們處理房子
        ，向我說要買系爭房子，以壹佰參拾萬元成交，第二天就簽約，原告（即被
        上訴人）只有五萬元現金，其中貳萬伍仟元是我的服務費用（五萬元）的一
        部分其餘貳萬伍仟元當作簽約金，原告（即被上訴人）另有交一張貳拾萬元
        的支票：：」等語（見原審卷第五十四頁甚明），復於台灣板板橋地方法院
        檢察署八十九年偵字第八六０三號偵查卷中陳述：「蘇女說合約成立，五萬
        元是服務費，我收二萬五千元，另外二萬五千元是給建設公司的，給建設公
        司的二萬五千元是當買賣房子的價金：：」等語（見前揭偵查卷附八十九年
        一月十八日訊問筆錄自明），證人即在上訴人公司負責承辦本件買賣之員工
        鄭靜惠陳述：「我只拿二萬五千元訂金，當日未拿二十二萬元，蘇女後來補
        一張二十萬元之支票予我公司繳簽約款，支票是透過胡小姐交予我再交公司
        ：：」等語（見同前揭偵查卷附八十九年一月二十六日訊問筆錄），業經本
        院依職權調該案偵查卷查核屬實，復於台灣台北地方法院檢察署八十九年偵
        字第一三三一一號詐欺偵查卷到庭證述：「我去簽約，在八十七年十一月十
        一日在中和依德房屋我和蘇（即被上訴人）簽約，價金共一百三十萬元，：
        ：一百零四萬元是貸款，簽約時我在從依德房屋拿二萬五千元現金，（後來
        ）蘇轉二十萬元支票給依德（房屋），依德轉給我」、「（問依德交付二萬
        五千元給你蘇是否在場？）在場，蘇知道，當時講好另二萬五千元是仲介費
        ，簽約時蘇直揭交付代書二萬元過戶費用：：」等語，另證人即信義房屋代
        書事務所負責人葉玲惠亦證稱：二萬元交給信義房屋代書事務所作為預繳規
        費，二萬五千元由胡淑蘭收取作為介紹費，而欣業永公司僅收取二十二萬五
        千元等語，此有該案號不起訴處分書影本在卷可稽，綜合上開證人之證詞及
        函調卷宗可知，系爭房屋買賣價款扣除被上訴人給付仲介人胡淑蘭二萬五千
        元及支付代書費用二萬元以外，被上訴人僅透過證人胡芝瑜轉交價款二十二
        萬五千元予上訴人，至於被上訴人聲請傳訊證人鄭靜惠以證明上訴人收取二
        十六萬元云云，然查系爭房屋之交款方式係由仲介人胡芝瑜轉交予證人鄭靜
        惠再繳回上訴人公司，已如上所述，況且證人鄭靜惠就收款情形業於偵查卷
        內陳述明確，是無贅事傳訊調查之必要，附此說明。
    (二)原判決關於違約金酌減之判斷是否適當：
      (1)按民法第二百五十三條規定：「約定之違約金過高者，法院得減至相當之數
        額。」故約定之違約金苟有過高情事，法院即得依此規定減至相當之數額，
        並無應待至債權人請求給付後始得核減之限制，此項核減，法院得以職權為
        之，亦得由債務人訴請法院核減，此有最高法院七十九年台上字第一六一三
        號判例意旨可參，然查兩造間之系爭房屋買賣契約既經解除，已上所述，依
        系爭房屋買賣契約第十條第二款之約定：「：：乙方（即上訴人）即得解除
        本約，並沒收甲方（即被上訴人）已繳價款作為懲罰性之違約金：：」等字
        樣，茲上訴人既抗辯因被上訴人違約經其解除契約後，依約沒收其被上訴人
        所繳價款作為違約金，揆諸前開判例說明，法院若認約定之違約金過高者，
        自得依職權核減，無需債權人之主張始得核減之限制，從而上訴人抗辯本件
        被上訴人並未請求酌減違約金，自不得審酌云云，自無可採。
      (2)惟按當事人約定之違約金過高者，法院得依民法第二百五十二條規定，酌減
        至相當之數額，然是否相當，應依一般客觀事實，社會經濟狀況及債務人若
        能如期履行債務，債權人可得享受之一切利益為酌定之標準，又此項違約金
        之約定，雖不因契約之解除而隨同消滅，惟依民法第二百六十條規定意旨推
        之，其因契約解除所生之損害，並不在斟酌之列，然查本件系爭房屋總價款
        為一百三十萬元，如以二十二萬五千元全額沒收計算，該項懲罰性違約金達
        總價款之百分之十七點三，本院審酌現今百業蕭條，社會經濟狀況不佳，再
        參佐財政部頒佈之八十七年度營利事業同業利潤標準表，依上開標準不動產
        買賣同業利潤標準為百分之十七，等一切情形，認為系爭違約金酌減至買賣
        契約總價金百分之十五為宜，何況上訴人業於解除前項買賣契約後，於八十
        九年九月間將系爭房屋移轉為訴外人官秀英所有，是上訴人業已出售系爭房
        屋，則若乃命給付高額之違約金，對被上訴人而言，亦屬過苛，依此計算，
        上訴人沒收十九萬五千元做為懲罰性違約金，應屬合理，其超過此部分之訂
        金，應返還被上訴人。
  四綜上所述，被上訴人基於系爭房屋買賣契約所支付價款總額為二十二萬五千元，
    而上訴人本於契約解除權沒收懲罰性之違約金以十九萬五千元為適當，是被上訴
    人本於解除契約之法律關係，請求上訴人給付三萬元及自起訴狀繕本送達之翌日
    起（即八十九年五月二十日）至清償日止，按週年利率百分之五計算之利息，為
    有理由，應予准許，逾此所為請求，為無理由，應予駁回；原審超過上開應准許
    部分，為上訴人敗訴之判決，自有未洽，上訴意旨就此部分指摘原判決不當，求
    予廢棄改判，為有理由，爰由本院將原判決此部分予以廢棄改判如主文第一項所
    示，至於上開准許部分，原審判決命上訴人給付，核無違誤，上訴意旨，就此部
    分，仍執陳詞，指摘原判決不當，求予廢棄，為無理由，應駁回其上訴；又被上
    訴人即附帶上訴人請求上訴人即附帶被上訴人應再給付附帶上訴人十三萬元及按
    原判決主文第一項後段計算之利息，如前所述，乃原判決就此部分為附帶上訴人
    敗訴之判決，並無不合，附帶上訴人就此部分指摘原判決不當，求予廢棄改判，
    為無理由，應予駁回其附帶上訴。
  五本件事證已臻明確，兩造其餘攻擊防禦方法及其他事證，無足以影響本件判斷，
    爰不一一論述，併此敘明。
參、據上論結，本件上訴為一部有理由，一部無理由，被上訴人之附帶上訴為無理由
    ，依民事訴訟法第第四百三十六條之一第三項、第四百五十條、第四百四十九條
    第一項、第三百八十五條第一項前段、第七十九條但書、第七十八條，判決如主
    文。
中      華      民      國    九十二    年      三      月     二十五   日
                                        民事第四庭審判長法  官  林勤綱
                                                        法  官  周玫芳
                                                        法  官  陳博文
右為正本係照原本作成
不得上訴
中      華      民      國    九十二    年      三      月     二十五   日
                                                        書記官  蔡嘉萍


司法院資訊處製作；財團法人民間司法改革基金會備份。
